臺灣臺中地方法院刑事判決
110年度金訴字第992號
公  訴  人  臺灣臺中地方檢察署檢察官
被      告  張國斌


上列被告因違反洗錢防制法等案件，經檢察官提起公訴（110年
度偵字第22202號），本院判決如下：
    主    文
張國斌幫助犯洗錢防制法第十四條第一項之洗錢罪，處有期徒刑
參月，併科罰金新臺幣伍仟元，罰金如易服勞役，以新臺幣壹仟
元折算壹日。
未扣案之犯罪所得新臺幣壹萬元沒收，於全部或一部不能沒收或
不宜執行沒收時，追徵其價額。
    犯罪事實
一、緣張國斌前於民國106年間某日，向真實姓名年籍均不詳、
    綽號「小林」之人借貸新臺幣（下同）1萬元，約定每10日
    須支付「小林」1,500元之利息，因而將其申設之三信商業
    銀行（下稱三信商銀）帳號000000000000號帳戶之金融卡及
    密碼，交予「小林」作為提領其定期匯入之利息使用。嗣於
    108年9月間某日起，張國斌已未再將借貸利息匯入上開三信
    商銀帳戶，亦無意清償上開借貸債務，而其明知金融帳戶係
    個人理財之重要工具，倘若無正當理由持用他人申設之金融
    帳戶，經常與財產犯罪具有密切關係，極可能係利用他人申
    設之金融帳戶作為取得財產犯罪所得之人頭帳戶使用，藉以
    將該財產犯罪所得製造金流斷點，達到掩飾、隱匿犯罪所得
    去向與所在之結果，竟仍基於幫助詐欺取財及幫助洗錢之不
    確定故意，持續將其申設之上開三信商銀帳戶提供「小林」
    使用，容任「小林」及所屬之不詳詐欺集團成員使用該帳戶
    遂行詐欺取財犯罪，並用以掩飾、隱匿其等詐欺犯罪所得之
    去向與所在。嗣該不詳詐欺集團成員即共同意圖為自己不法
    之所有，基於詐欺取財及洗錢之犯意聯絡，於109年12月8日
    18時許前之某時，在社群網站「臉書」虛偽張貼販售手機之
    廣告，適楊舒涵於109年12月8日18時許瀏覽該廣告後，透過
    該廣告提供之通訊軟體LINE連結與該不詳詐欺集團成員暱稱
    「琳琳」之人聯繫，「琳琳」向楊舒涵佯稱：欲購買手機可
    匯款至指定金融帳戶云云，致楊舒涵因誤信而陷於錯誤，以
    網路銀行轉帳方式，於同日18時18時許，匯款2萬5,000元至
    上開由張國斌所申設之三信商銀帳戶內，所匯入之款項旋即
    遭不詳詐欺集團成員持該帳戶之金融卡提領得手，以此方式
    掩飾、隱匿該詐欺犯罪所得財物之去向與所在。嗣因楊舒涵
    發覺受騙並報警處理，經警循線查知上情。
二、案經楊舒涵訴由臺中市政府警察局第四分局報告臺灣臺中地
    方檢察署檢察官偵查起訴。 
    理    由
壹、程序部分：
一、本判決所引用被告張國斌以外之人於審判外之陳述，檢察官
    及被告迄本院言詞辯論終結前，均未就該等陳述之證據能力
    聲明異議，審酌上開證據資料作成時之情況，核無違法不當
    或證明力明顯過低之瑕疵，並與被告被訴之犯罪事實具有關
    連性，認以之作為證據應屬適當，依刑事訴訟法第159條之5
    規定，均具有證據能力。
二、本判決所引用之非供述證據，經查並無違背法定程序取得之
    情形，且亦無證據證明有何偽造或變造之情事，經審酌與本
    案被告被訴之犯罪事實具有關連性，依刑事訴訟法第158條
    之4規定之反面解釋，亦均具有證據能力。
貳、實體部分：
一、認定犯罪事實所憑之證據及理由：
    訊據被告固坦承有於上揭時間、地點，將其申設之三信商銀
    帳號000000000000號帳戶（下稱本案帳戶）金融卡及密碼，
    交予「小林」使用，惟矢口否認有幫助詐欺取財及幫助洗錢
    之犯行，辯稱：我當初缺錢，為了支付「小林」即高利貸之
    貸款利息而提供該帳戶，後來就沒有要回來，我跟「小林」
    要，他也不給我，他說要作為抵押使用，怕我沒有東西在他
    那裡，這是他的要求，我當時也沒有想那麼多云云（見本院
    卷第137、156至159頁）。經查：
(一)某不詳詐欺集團成員共同意圖為自己不法之所有，基於詐欺取財及洗錢之犯意聯絡，於109年12月8日18時許前之某時，在社群網站「臉書」虛偽張貼販售手機廣告，適有告訴人楊舒涵於109年12月8日18時許瀏覽該廣告後，透過該廣告提供之通訊軟體LINE連結與不詳詐欺集團成員暱稱「琳琳」之人聯繫，「琳琳」向告訴人佯稱：欲購買手機可匯款至指定金融帳戶云云，致告訴人因誤信而陷於錯誤，以網路銀行轉帳方式，於同日18時18時許，匯款2萬5,000元至被告申設之本案帳戶內，所匯入款項旋即遭不詳詐欺集團成員持該帳戶之金融卡提領得手之事實，業據證人即告訴人於警詢證述甚詳（見偵卷第19至23頁），且為被告所不爭執，並有告訴人提出之玉山銀行嘉義分行存摺封面、「林盛禧」與告訴人通訊軟體Messenger通訊內容翻拍照片、「琳琳」通訊軟體LINE首頁及告訴人與其通訊內容翻拍照片、告訴人之網路銀行轉帳明細翻拍照片、嘉義縣警察局民雄分局北斗派出所受理刑事案件報案三聯單、受理各類案件紀錄表、受理詐騙帳戶通報警示簡便格式表、內政部警政署反詐騙諮詢專線紀錄表、本案帳戶客戶基本資料、客戶帳卡明細單在卷可稽（見偵卷第25至45、65至67頁），此部分事實應先堪認定。
(二)又被告於告訴人前述受詐欺而以網路銀行轉帳方式匯款2萬5,000元至被告申設之本案帳戶前，因於106年間向「小林」借貸1萬元，約定每10日須支付「小林」1,500元之利息，因而將其申設之本案帳戶金融卡及密碼交予「小林」作為提領其定期匯入之利息使用；嗣於108年9月間某日起，被告已未再將借貸利息匯入本案帳戶，亦無意清償上開借貸債務，仍持續將本案帳戶提供予「小林」使用之事實，亦據被告於警詢、本院訊問、準備程序及審理時均供認不諱（見偵卷第13至17頁、本院卷第110、137、156至159頁），並有本案帳戶之客戶基本資料、客戶帳卡明細單可佐（見偵卷第65至67頁），此部分事實亦應堪認定。
(三)依上開事實之因果歷程，客觀上被告確有提供本案帳戶予「
    小林」使用，並經「小林」及所屬之不詳詐欺集團用以作為
    遂行對告訴人詐欺取財犯罪，及掩飾、隱匿其等詐欺犯罪所
    得去向與所在之工具；被告持續將本案帳戶（含金融卡及密
    碼）提供「小林」使用，其主觀上應具有幫助詐欺取財及幫
    助洗錢之不確定故意：
  1.按刑法上之故意，可分為直接故意與不確定故意，行為人對
    於構成犯罪之事實，明知並有意使其發生者，為直接故意；
    行為人對於構成犯罪之事實，預見其發生而其發生並不違背
    其本意者，則屬不確定故意。又刑法之詐欺取財罪及洗錢防
    制法之一般洗錢罪雖均不處罰過失，然「有認識過失」與「
    不確定故意」二者對犯罪事實之發生，均「已有預見」，區
    別在於「有認識過失」者，乃「確信」該事實不會發生，而
    「不確定故意」者，則係對於事實之發生，抱持縱使發生亦
    「不在意」、「無所謂」之態度。
  2.而查，被告於本院準備程序及審理時供稱：我知道銀行有在
    宣導不要將帳戶存摺、金融卡交給他人，當初是因為缺錢，
    沒有想那麼多，就將本案帳戶金融卡、密碼交給「小林」，
    我有問過「小林」，他說他們公司要求要抵押帳戶金融卡，
    我後來沒有還清貸款，也沒有去掛失，我不知道「小林」的
    真實姓名、年籍、營業地址，當初是在網路用簡訊聯繫上，
    只有跟「小林」見過1次面，就是借錢、交金融卡那一次，
    之後都是「小林」跟我聯絡，催我繳利息等語（見本院卷第
    137、156至159頁）。可見被告對於金融機構為遏止犯罪，
    大力宣導民眾切勿將個人帳戶提供他人使用，以免成為犯罪
    集團幫兇之事，已知之甚詳，且被告明確知悉「小林」持用
    本案帳戶之目的即在於供「抵押」使用，亦即將該金融帳戶
    本身作為具有經濟價值之「抵押品」，倘未依約清償借款，
    極可能利用該帳戶轉作人頭帳戶等不法使用，再參照被告僅
    見過「小林」1次面，對「小林」之真實姓名、年籍、營業
    地址均毫無所悉，亦完全無從聯繫，顯見被告於108年9月間
    某日起，既未再將借貸利息匯入本案帳戶，亦未索回該帳戶
    之使用權或逕行將該帳戶之金融卡掛失，顯見其主觀上有意
    提供、容任「小林」使用該帳戶「抵債」，對於「小林」極
    可能利用該帳戶轉作人頭帳戶等不法使用之情況，抱持縱使
    發生亦「不在意」、「無所謂」之態度，此舉與一般為貪圖
    蠅利而出售或出租自己金融帳戶者無異（差別只在於被告是
    用以抵債，取得抵償債務之財產上利益），足認被告主觀上
    具有幫助詐欺取財及幫助洗錢之不確定故意甚明。
　3.況查，金融帳戶事關存戶個人財產權益之保障，屬個人理財
    之工具，而金融帳戶金融卡僅係供使用人作為存款、提款、
    匯款或轉帳之工具，一般人在正常情況下，皆可以存入最低
    開戶金額之方式，自行向銀行自由申請開立存款帳戶，且僅
    需依銀行指示填寫相關資料並提供身分證件即可，極為方便
    簡單、不需繁瑣程序；而領取帳戶金融卡使用，並無任何特
    定身分之限制，且得同時在不同金融機構申請多數金融帳戶
    使用，此乃眾所周知之事，苟非意在將該金融帳戶作為犯罪
    之不法目的，本可自行向金融機構申請開戶使用，實無持用
    他人帳戶金融卡之必要，倘無正當理由持用他人申設之金融
    帳戶金融卡，衡情應能懷疑其目的係在藉帳戶取得不法犯罪
    所得，再加以提領之用。又金融帳戶與存戶之金融卡及密碼
    結合，其專屬性、私密性更形提高，除非本人或與本人具有
    密切親誼關係者，實難認為有何正當理由可自由流通使用該
    金融卡，是稍具通常社會歷練之一般人均具備妥為保管該等
    物品之認知，縱有特殊情況，致須將該等物品交付予與自己
    不具密切親誼關係之人時，亦必深入瞭解該他人之可靠性與
    用途，以防止遭他人違反自己意願使用或不法使用。而被告
    正值壯年，自陳其從事水電臨時工之工作，並育有1名就讀
    大學、1名就讀博士之子女等語（見本院卷第159頁），復無
    精神障礙或心智缺陷等異於社會一般人認知程度之情況，足
    見被告具有相當之生活與工作經驗，其對於金融卡與相對應
    之密碼具有專屬性、私密性，不得任意提供他人使用等情，
    自不能諉為不知；又被告對於「小林」之真實姓名、年籍、
    營業地址均毫無所悉，亦完全無從聯繫等情，已如前述，則
    其對於「小林」無正當理由持用其申設之本案帳戶，依前揭
    說明，應可預見與財產犯罪具有密切關係，極可能利用本案
    帳戶作為取得財產犯罪所得之人頭帳戶使用，更遑論其顯然
    有意容任「小林」使用該金融帳戶「抵債」，卻一概推諉稱
    沒有想那麼多云云，要屬飾卸之詞，委不足採。　
(四)綜上所述，本案之事證已臻明確，被告上開犯行堪以認定，
    應依法論科。
二、論罪科刑：
(一)按刑法上之幫助犯，係對於犯罪與正犯有共同之認識，而以
    幫助之意思，對於正犯資以助力，未參與實施犯罪構成要件
    之行為者而言。經查，被告雖提供本案帳戶予「小林」及其
    所屬之不詳詐欺集團成員作為對告訴人實施詐欺取財及洗錢
    之犯罪工具，然並無證據證明其有參與該詐欺集團實施詐欺
    取財或洗錢之構成要件行為，或與該詐欺集團具有共同犯罪
    之犯意聯絡，是被告應僅係基於幫助之意思，參與詐欺取財
    及洗錢構成要件以外之行為，屬於幫助犯。是核被告所為，
    係犯刑法第30條第1項前段、第339條第1項之幫助詐欺取財
    罪，及刑法第30條第1項前段、洗錢防制法第14條第1項之幫
    助一般洗錢罪。
(二)被告以一提供本案帳戶之幫助行為，同時觸犯幫助詐欺取財
    及幫助一般洗錢之2罪名，為想像競合犯，應依刑法第55條
    規定，從一重之幫助一般洗錢罪處斷。
(三)被告以幫助之意思，參與構成要件以外之行為，為幫助犯，
    其情節較正犯輕微，依刑法第30條第2項規定，按正犯之刑
    減輕之。
(四)爰以行為人之責任為基礎，審酌政府機關、金融機構為遏止
    犯罪，已大力宣導民眾切勿將個人帳戶提供他人使用，以免
    成為犯罪集團之幫兇，且新聞媒體亦常有犯罪集團利用人頭
    帳戶作為犯罪工具之報導，詎被告仍將其個人金融帳戶任意
    提供他人使用，幫助他人從事詐欺取財及洗錢犯罪，致此類
    犯罪手法層出不窮，造成犯罪偵查、追訴之困難，嚴重危害
    交易秩序與社會治安，並造成告訴人因遭詐欺而受有財產上
    之損害，所為實值非難；並審酌被告於犯後始終否認犯行，
    不斷地以「沒有想那麼多」自我合理化，迄今亦未與告訴人
    達成和解、取得告訴人諒解或賠償告訴人所受損害；兼衡其
    於本院自陳之教育程度、家庭經濟與生活狀況及前科素行，
    暨其本案之犯罪動機、目的、手段、交付金融帳戶之數量、
    被害人人數及被害人所受損害程度等一切情狀，量處如主文
    所示之刑，並諭知罰金如易服勞役之折算標準。
三、沒收部分：
(一)犯罪所得，屬於犯罪行為人者，沒收之；於全部或一部不能
    沒收或不宜執行沒收時，追徵其價額；犯罪所得，包括違法
    行為所得、其變得之物或財產上利益及其孳息。刑法第38條
    之1第1項前段、第3項、第4項各定有明文。經查，被告提供
    本案帳戶予「小林」所屬之詐欺集團「抵押」使用，事後未
    再與「小林」聯繫，迄今未清償其對「小林」所負之1萬元
    借貸債務，顯見被告實際上係有意以本案帳戶作為「抵債」
    之用，則其取得抵償該1萬元借貸債務之財產上利益，雖未
    扣案，仍應依前揭規定宣告沒收，於全部或一部不能沒收或
    不宜執行沒收時，追徵其價額。
(二)另因被告並非直接實行掩飾、隱匿詐欺所得贓款之行為人，
    其就所掩飾、隱匿之財物，不具有事實上之處分權，不適用
    洗錢防制法第18條第1項之沒收規定。
(三)至於被告供犯罪所用之本案帳戶金融卡並未據扣案，審酌該
    帳戶已列為警示帳戶，對於詐欺集團而言，已失其匿名性，
    亦無從再供犯罪使用，且該金融卡實際上並無任何價值，亦
    非屬於違禁物或法定應義務沒收之物，公訴人亦未聲請宣告
    沒收，爰不予宣告沒收或追徵。
據上論斷，應依刑事訴訟法第299條第1項前段，洗錢防制法第14
條第1項，刑法第11條前段、第30條第1項前段、第2項、第339條
第1項、第55條、第42條第3項、第38條之1第1項前段、第3項，
刑法施行法第1條之1第1項，判決如主文。
本案經檢察官黃怡華提起公訴，檢察官林岳賢到庭執行職務。
中　　華　　民　　國　　111 　年　　5 　　月　　18　　日
                  刑事第十二庭　審判長法　官 廖慧娟 
　　　　　　　　　
                                      法  官 張意鈞

                                      法  官 何紹輔
以上正本證明與原本無異。
如不服本判決應於收受送達後20日內向本院提出上訴書狀，並應
敘述具體理由；其未敘述上訴之理由者，應於上訴期間屆滿後20
日內向本院補提理由書（均須按他造當事人之人數附繕本）「切
勿逕送上級法院」。
告訴人或被害人如不服判決，應備理由具狀向檢察官請求上訴，
上訴期間之計算，以檢察官收受判決正本之日起算。
　　　　                              書記官 林政佑
中　　華　　民　　國　　111 　年　　5 　　月　　18　　日
　　　　
【附錄本案論罪科刑法條】
洗錢防制法第14條
有第2條各款所列洗錢行為者，處7年以下有期徒刑，併科新臺幣
5百萬元以下罰金。
前項之未遂犯罰之。
前2項情形，不得科以超過其特定犯罪所定最重本刑之刑。

中華民國刑法第30條
幫助他人實行犯罪行為者，為幫助犯。雖他人不知幫助之情者，
亦同。
幫助犯之處罰，得按正犯之刑減輕之。

中華民國刑法第339條
意圖為自己或第三人不法之所有，以詐術使人將本人或第三人之
物交付者，處5年以下有期徒刑、拘役或科或併科50萬元以下罰
金。
以前項方法得財產上不法之利益或使第三人得之者，亦同。
前二項之未遂犯罰之。